最高法院刑事判決　　　　　　　　　 111年度台上字第2358號
上　訴　人　洪榞平



上列上訴人因違反毒品危害防制條例等罪案件，不服臺灣高等法
院臺中分院中華民國111年1月20日第二審判決（110 年度上訴字
第1754號，起訴案號：臺灣臺中地方檢察署109年度偵字第22246
、26652號），提起上訴，本院判決如下：
    主  文
上訴駁回。
    理  由
一、按刑事訴訟法第377 條規定，上訴於第三審法院，非以判決
    違背法令為理由，不得為之。是提起第三審上訴，應以原判
    決違背法令為理由，係屬法定要件。如果上訴理由書狀並未
    依據卷內訴訟資料，具體指摘原判決不適用何種法則或如何
    適用不當，或所指摘原判決違法情事，顯與法律規定得為第
    三審上訴理由之違法情形，不相適合時，均應認其上訴為違
    背法律上之程式，予以駁回。本件經原審審理結果，認上訴
    人洪榞平有原判決犯罪事實欄所記載之犯行，因而維持第一
    審就其附表（下稱附表）一編號1 部分，依想像競合犯之例
    ，從一重論處上訴人共同犯修正前之販賣第三級毒品罪刑，
    及諭知相關沒收、追徵；其餘附表一編號2至6部分所論處上
    訴人共同犯修正前之販賣第三級毒品罪刑，及諭知相關沒收
    、追徵之判決，駁回上訴人在第二審之上訴。已詳敘其調查
    、取捨證據之結果及憑以認定犯罪事實之得心證理由。從形
    式上觀察，並無足以影響判決結果之違法情形存在。
二、上訴意旨略稱：
（一）證人即共同被告王俊彥、林原興指證本案係上訴人先後找
      其2 人共同販毒，無非係為邀減刑之寬典，而其刻意淡化
      參與程度，乃為爭取從輕量刑。且依其2 人證述販毒之過
      程，應與上訴人聯繫密切、頻繁，然經警於查獲時分別將
      上訴人及王俊彥、林原興持用之手機進行數位鑑識，結果
      並未發現其2 人與上訴人間有何聯繫、商討交付毒品、工
      作機、交還貨款、結算報酬、或通知購毒者交易地點等訊
      息之對話內容，也全無關於FaceTime之通聯紀錄。是以其
      2 人不利於上訴人之指證，不僅與事實多所不符，且均屬
      處於利害關係對立之共犯片面陳述，復欠缺相關補強證據
      可資佐證。又本案之購毒者林佳怡、蕭妏靜、陳建閔均指
      證向王俊彥、林原興購買毒品，而王俊彥、林原興亦坦承
      係其等自行透過微信與上開購毒者聯繫交易毒品。是上開
      購毒者之證詞及王俊彥、林原興之供述，僅能證明王俊彥
      、林原興有販賣毒品犯行，然無法證明上訴人有參與其事
      而為共犯。至有關之行車紀錄及監視器畫面截圖，亦祇能
      證明王俊彥、林原興有駕駛上開車輛前往起訴書所載之地
      點，與上開購毒者進行交易，但前述車輛均非上訴人所有
      、承租或提供，而監視器畫面截圖亦僅見王俊彥、林原興
      與購毒者見面，並無上訴人身影，仍無法證明上訴人參與
      本件之共同販毒犯行。甚且依王俊彥所曾證述之內容，其
      找上訴人之緣由、目的與毒品無關。原審未進一步調查而
      為必要之論斷及說明，於無其他補強證據之情況下，逕以
      王俊彥、林原興之證詞，遽認上訴人有本件6 次販毒犯行
      ，自有證據調查未盡及判決不備理由之違法。
（二）本件扣案之0000000000號行動電話雙向通聯紀錄及基地臺
      位置，顯示持用者位置原先多在臺中市北區賴厝里中清路
      l段822號，然該處與上訴人毫無地緣關係，足見持用者並
      非上訴人。又該門號之基地臺位置嗣後雖移至臺中市太平
      區一帶，然上訴人與其他2 位被告於案發時既均同住於該
      臺中市太平區，則其通聯紀錄及基地臺位置亦無法作為認
      定上訴人有共同販賣毒品犯行之證明。而該行動電話雖在
      上訴人住處為警查扣，然係林原興拿來抵押之用。此依警
      方提出之職務報告記載本案經檢視數位採證光碟內容「未
      發現與本案有關之相關資料」、「IPH0NE行動電話（含SI
      M卡1 張：0000000000）、IPH0NE（無SIM卡）均已重製還
      原，無可供檢視資料」等語，可知並無法證明該電話為上
      訴人所使用。原判決未進一步究明，並詳敘所憑之依據，
      遽為上訴人有罪之判決，其採證自有悖於證據法則之違誤
      。
（三）依王俊彥及林原興之證稱，係以販毒所得朋分作為各自獲
      利，乃基於營利之目的合作，尚難認為具有內部管理結構
      ，而符犯罪組織管理層級之特性。且檢察官就上訴人與其
      等所為是否彼此間有上下從屬關係，而具備犯罪組織中「
      管理結構」屬性之犯罪組織，並未盡舉證責任，自不能繩
      以組織犯罪防制條例第3 條之罪。是檢察官雖以上訴人與
      其等互相謀議，相約為特定之犯罪之實行，然應僅就所從
      事之犯罪論以一共犯結構，不能逕以犯罪組織論之而成立
      組織犯罪防制條例之罪。再原判決就附表一編號1 部分，
      既僅認定係上訴人與王俊彥共犯販賣毒品罪，自非屬3 人
      共犯，即不能認係犯罪組織，其竟論以組織犯罪防制條例
      第3條第1項前段之罪，亦有適用法則不當之違法。
三、惟查：證據之取捨與事實之認定，為事實審法院之職權，倘
    其採證認事並不違背證據法則，即不得任意指為違法，據為
    適法之第三審上訴理由。且法院認定事實，並不悉以直接證
    據為必要，其綜合各項調查所得證據，事實審法院本於合適
    的推理作用而為判斷，自為法之所許。又我國刑事訴訟法對
    於補強證據的種類，並無設限制，故不問其為直接證據、間
    接證據，或係間接事實的本身即情況證據，均得為補強證據
    的資料。而關於證人之陳述有部分相互歧異時，究竟何者為
    可採，法院本得依其自由心證予以斟酌，若其基本事實之陳
    述與真實性無礙時，仍非不得予以採信。原判決已依憑相關
    調查證據之結果並綜合卷內證據資料，認定上訴人有其犯罪
    事實欄所載各犯行，對上訴人於原審所為略如第三審上訴意
    旨之否認犯罪如何不足採，並均依據相關證據逐一指駁，所
    為論斷及說明，俱有相關證據在卷可資佐證。其於理由二、
    並已綜據卷內各項具有關聯性之證據資料詳予說明：上訴人
    與王俊彥、林原興間係如何組成本件販毒組織，而由上訴人
    交付工作機、毒品，並依其指示前去交付如附表一所示毒品
    予購毒者林佳怡、陳建閔、蕭妏靜一節，業經王俊彥、林原
    興證述其2 人係由上訴人招募而加入販毒集團組織，而相關
    分工模式、販毒時段、交接時點方式、聯繫過程、牟利方式
    、抽成金額等主要情節，與工作機顏色及背後貼有磁鐵之特
    徵等，所為指述亦均吻合並具體明確而無瑕疵；且附表二編
    號6、8所示工作機確均在上訴人當時居所扣獲。再者，該工
    作機內微信暱稱「萌萌休息…」、「榮請找萌萌有事留言…
    」等帳號，係供上訴人購買毒品之用，亦據上訴人供承在案
    ，足見王俊彥、林原興證稱伊2 人販毒使用之工作機是每次
    當班時由上訴人交付，收班時則須繳回予上訴人等語堪以採
    信。又依卷附警方偵查報告所載，警方側錄本案販毒者與購
    毒者聯繫之手機封包結果，扣案如附表二編號8所示0000000
    000號手機雙向通聯紀錄顯示之基地臺位置，於民國108年12
    月以後，含有臺中市○○區○○路0000000號（與上訴人居
    所距離不到200公尺）、臺中市○○區○○路000號（與上訴
    人居所相距不到400 公尺），反觀王俊彥、林原興居住處均
    與上開基地臺位置相距達4、5公里之遠，益徵上開工作機於
    108 年12月底以後，確由上訴人持用並交付其等作為販毒使
    用。且本件係警方經由購毒者林佳怡手機上使用之IP、通聯
    紀錄並比對使用車輛，而鎖定王俊彥、林原興之車輛後，始
    發現上訴人之居處，復經對照跟監影像及車行紀錄等事證後
    ，方查獲上訴人等過程，亦有證人即承辦員警陳楷宏之證述
    、偵查報告及手機門號IP位置、通訊監察基地臺次數分析表
    、通訊監察所得資料、車行紀錄匯出文字資料、現場暨監視
    器畫面照片足憑，此與王俊彥、林原興指證之事實具有關聯
    性，自得資為擔保其2 人證詞真實性之補強證據。則縱上訴
    人與王俊彥、林原興所持用之手機經鑑識分析結果，並無微
    信、FaceTime等相關通聯紀錄，然此係因該等手機間之通話
    紀錄業經刪除或已經遭重置還原，始未查得相關資料，尚難
    憑此即謂本案欠缺補強證據，而謂王俊彥、林原興所證不可
    採信。又上訴人雖辯稱其因眼疾幾乎無法出門，故未去附近
    停車場交接毒品云云。然經警對王俊彥使用車輛跟監結果，
    依攝得之照片顯示，上訴人與王俊彥於109年6月19日14時27
    分許出現在上訴人位於臺中市○○區○○00街00號0樓之0居
    處附近之停車場，並相偕搭乘自小客車離開；另王俊彥駕駛
    之自小客車亦曾於109年7月7日1時42分許，至上訴人上址搭
    載其至附近停車場，且兩人復於109年7月10日14時46分許共
    同自上訴人上址步行至附近停車場，並駕車輛離去，凡此亦
    確與王俊彥、林原興所證會至上訴人居處或附近停車場見面
    ，交付毒品、工作機、販毒所得等客觀事實相合。復載敘本
    案販毒集團所犯之販賣第三級毒品罪，屬最重本刑逾5 年有
    期徒刑之罪，且該販毒集團內部有分工結構，屬3 人所組成
    具有持續性、牟利性之有結構性組織，而為組織犯罪防制條
    例第2條第1項所稱之犯罪組織。又據王俊彥、林原興所述，
    伊2 人係受上訴人招募而加入本案販毒組織成員之列，均處
    於聽令之被動狀態，僅能接受指派從事販毒工作，對於毒品
    來源、牟利方式、抽成金額等事項皆未能置喙，足見上訴人
    在該販毒集團組織中，係居於優勢地位，握有主導權而操控
    、指揮該販毒集團組織無誤。至上訴人所辯上開行動電話係
    由林原興拿來抵債等語，亦併予敘明如何不足採信。本案事
    證明確，上訴人操縱、指揮組織犯罪及共同販賣第三級毒品
    之犯行均洵堪認定，應依法論科等旨（見原判決第5 至14頁
    ）。經核係原審綜合卷內全盤資料，本諸事實審合理推論作
    用之適法職權行使所為之證據取捨及判斷，並有其他與證人
    證稱相符之相關補強證據足資佐證。且原判決亦已說明本案
    販毒集團內部有分工結構，屬3 人所組成具有持續性、牟利
    性之有結構性組織。則由該組織推派其中部分成員犯其他罪
    時，非必該所犯之其他罪猶尚需有3 人之共犯始能成立。故
    附表一編號1 所示之販毒罪，僅由上訴人與王俊彥共同犯之
    ，自亦無礙於上訴人所犯組織犯罪防制條例之罪。上訴意旨
    係置原判決已明白論斷之事項於不顧，猶執陳詞，指摘原判
    決有所違法，均非適法之第三審上訴理由。
四、綜上及其餘上訴意旨，均徒執自己說詞，就原判決已說明事
    項，再執其枝節而重為爭辯，核與合法上訴第三審之要件不
    符。本件上訴為違背法律上之程式，應予駁回。
據上論結，應依刑事訴訟法第395條前段，判決如主文。
中    華    民    國   111    年    6     月    2     日
                  刑事第二庭審判長法  官  林  勤  純  
                                  法  官  王  梅  英  
                                  法  官  李  釱  任  
                                  法  官  吳  秋  宏  
                                  法  官  莊  松  泉  
本件正本證明與原本無異
                                  書記官
中    華    民    國   111    年    6     月    8     日